臺灣高等法院民事裁定
108年度消債抗字第12號
再抗告人    劉永娟  
代  理  人  林永頌律師
複  代理人  陳傑明律師
上列再抗告人因與相對人台新國際商業銀行股份有限公司等間消
費者債務清理條例免責事件，對於中華民國108年9月26日臺灣臺
北地方法院108年度消債抗字第19號所為裁定提起再抗告，本院
裁定如下：
    主  文
再抗告駁回。
再抗告費用由再抗告人負擔。
    理  由
一、按對於更生或清算事件抗告法院之裁定，僅得以其適用法規
    顯有錯誤為理由，向直接上級法院再為抗告，消費者債務清
    理條例（下稱消債條例）第11條第5項定有明文。所謂適用
    法規顯有錯誤，係指原裁定就其取捨證據所確定之事實適用
    法規，顯然不合於法律規定，或與現尚有效之解釋顯然違反
    ，或消極的不適用法規，顯然影響裁判者而言，至法院認定
    事實錯誤、調查證據欠周、取捨證據失當、裁判不備理由、
    裁判理由矛盾及在學說上諸說併存尚無法規判解可據致發生
    法律上見解歧異之情形，均與適用法規顯有錯誤有間。
二、本件再抗告人前於民國105年5月4日依消債條例之規定向原
    法院聲請調解，因調解不成立，於105年6月28日依消債條例
    第153條之1第2項之規定聲請清算，經原法院以106年度消債
    抗字第20號裁定自106年10月31日下午4時起開始清算程序，
    並經原法院民事執行處司法事務官於107年7月31日以106年
    度司執消債清字第87號裁定終止清算程序確定。其後原法院
    獨任法官認再抗告人有消債條例第133條規定之不免責事由
    ，於108年4月24日以107年度消債職聲免字第91號裁定再抗
    告人不免責，再抗告人不服，提起抗告。原法院合議庭（下
    稱抗告法院）略以：再抗告人於裁定開始清算程序後每月平
    均收入新臺幣（下同）4萬1724元，扣除自己及依法應受其
    扶養者每月必要生活費用2萬3261元後，仍有餘額1萬8463元
    ；而再抗告人於聲請清算前2年即自103年5月起至105年4月
    間，其可處分所得總額（含再抗告人遭每月強制執行扣薪之
    數額）共計96萬7966元，扣除自己及依法應受其扶養者之必
    要生活費用共計59萬6980元後，尚有餘額37萬0986元，而本
    件普通債權人於清算程序中僅獲總額1萬5980元得以分配，
    後者之數額低於前者之數額，堪認再抗告人具有消債條例第
    133條前段所定法院應為不免責裁定之事由，且未經普通債
    權人全體同意其免責，亦無消債條例第134條各款所列之不
    免責事由，故應為不免責。原法院獨任法官裁定認再抗告人
    應不予免責，其數額之計算雖與抗告法院略有不同，然結論
    並無二致，應予維持為由，於108年9月26日以108年度消債
    抗字第19號裁定駁回再抗告人之抗告（下稱原裁定）。再抗
    告人仍不服，提起本件再抗告。
三、再抗告意旨略以：消債條例第133條「可處分所得」者，應
    以債務人即再抗告人得自由處分所得為限，不包括再抗告人
    遭強制執行扣薪之數額，亦即應以實領薪資之數額為計算，
    是再抗告人於聲請清算前2年之可處分所得共計66萬3481元
    而非原裁定認定之96萬7966元，扣除自己及依法應受其扶養
    者之必要生活費用共計72萬1696元後已無餘額，並無消債條
    例第133條所定法院應為不免責裁定之事由，原裁定適用法
    規顯有錯誤。爰求予廢棄等語。
四、按法院裁定開始清算程序後，債務人有薪資、執行業務所得
    或其他固定收入，扣除自己及依法應受其扶養者所必要生活
    費用之數額後仍有餘額，而普通債權人之分配總額低於債務
    人聲請清算前2年間，可處分所得扣除自己及依法應受其扶
    養者所必要生活費用之數額者，法院應為不免責之裁定。但
    債務人證明經普通債權人全體同意者，不在此限，消債條例
    第133條定有明文。該條規定所稱「可處分所得」，固不包
    括法律上禁止處分之財物（如以勞工薪資提撥退休金部分）
    或其他依法令應繳納之稅費部分，但若性質上本屬於債務人
    法律上得加以支配者，自應認屬可處分所得。債務人之薪資
    債權雖遭執行法院扣押而不得處分（強制執行法第115條第1
    項），但其經執行法院核發移轉命令後，已用於清償債務人
    之債務，此與債務人自行處分而為清償者無異，是此部分應
    列為債務人可處分所得之計算範疇，（司法院102年第2期民
    事業務研究會消費者債務清理專題第24號司法院民事廳消債
    條例法律問題研審小組意見）。故於適用消債條例第133條
    規定，計算再抗告人於清算聲請前2年內之可處分所得，自
    不得扣除經強制執行之金額。原裁定維持原法院107年度消
    債職聲免字第91號裁定，以再抗告人因強制執行遭扣薪部分
    ，仍應列為其可處分所得之計算範疇，債權人於原法院裁定
    開始清算程序後，所受分配總額1萬5980元，低於消債條例
    第133條規定於聲請清算前2年可處分所得總額96萬7966元，
    扣除其必要生活費用支出59萬6980元後之餘額37萬0986元，
    不符合消債條例第133條前段得裁定免責之規定，核無違誤
    ，難認有何適用法規顯有錯誤之情形。至於再抗告人所提其
    他法院有關「可處分所得」應不包括再抗告人遭強制執行扣
    薪之數額之裁定（本院卷第39至88頁），均係法院就其受理
    之個案表示之見解，本院並不受其拘束，充其量僅屬就
    消債條例第133條規定存有不同法律上見解、事實認定當否
    之問題，依上開說明，要與適用法規顯有錯誤之情形有間。
    再抗告人另主張其聲請清算前2年自己及依法應受其扶養者
    之必要生活費用共計72萬1696元（北司消債調卷第7頁）；
    惟消債條例之立法目的，係為使不幸陷入經濟困境之人得以
    清理債務、重建生活，並在清理過程中能保有符合人性尊嚴
    之最低生活，而非維持債務人過去慣常之寬逸生活，是債務
    人基本生活費用支出數額，不應由債務人恣意為主張；原裁
    定審酌再抗告人所提出相關費用之必要性及是否過高，於剔
    除部分費用後，認再抗告人聲請清算前2年自己之必要生活
    費用為47萬6980元，加計再抗告人所主張扶養其成年子女之
    費用12萬元，認再抗告人聲請清算前2年自己及依法應受其
    扶養者之必要生活費用共59萬6980元等節（本院卷第21至22
    頁），核係原裁定認定事實、取捨證據當否之職權行使，要
    與適用法規是否顯有錯誤無涉。從而，再抗告意旨指摘原裁
    定適用法規顯有錯誤，求予廢棄，非有理由，應予駁回。
五、據上論結，本件再抗告為無理由，爰裁定如主文。
中    華    民    國    108   年    12    月    25    日
                  民事第十四庭
                        審判長法  官  蔡和憲 
                              法  官  藍家偉
                              法  官  蕭清清   
正本係照原本作成。
不得抗告。
中    華    民    國    108   年    12    月    27    日
                              書記官  強梅芳